臺灣臺南地方法院民事判決
109年度國簡上字第5號
上  訴  人  施淑美  
            張晉福  

被 上 訴人  臺南市政府都市發展局

法定代理人  莊德樑  
訴訟代理人  張聰德  
            鄭伊峻  
            鄒明志  
被 上 訴人  臺南市政府工務局

法定代理人  蘇金安  
訴訟代理人  翁順衍  
            蔡亨旺  
被 上 訴人  臺南市永康地政事務所

法定代理人  周彥廷  
訴訟代理人  郭盈淑  
上列當事人間請求國家賠償事件，上訴人對民國109年9月15日本
院臺南簡易庭108年度南國簡字第11號第一審簡易判決提起上訴
，本院於110年1月14日言詞辯論終結，判決如下：
    主      文
上訴駁回。
第二審訴訟費用由上訴人負擔。 
    事實及理由
壹、程序部分
一、上訴人張晉福（下逕稱其名）受合法之通知，無正當理由，
    未於言詞辯論期日到場，經核無民事訴訟法第386條所列各
    款之情形，爰按同法第463條準用第385條第1項規定，依被
    上訴人聲請准由其一造辯論而為判決。
二、按行合議審判之訴訟事件，法院於必要時以庭員一人為受命
    法官，使行準備程序；又法院於言詞辯論終結後，宣示裁判
    前，如有必要得命再開言詞辯論，民事訴訟法第270條第1項
    、第210條定有明文。可知準備程序，係於行合議審判之訴
    訟事件，法院為準備言詞辯論，使受命法官所行之程序而言
    ，且僅於必要時，始由庭員一人為受命法官行準備程序，並
    非均應行準備程序。是上訴人施淑美（下逕稱其名）以本件
    漏開準備程序為由，聲請再開言詞辯論，洵屬無據。
貳、實體部分　　
一、上訴人於原審起訴主張：
　㈠上訴人為臺南市○○區○○段000地號（應有部分各1/2)、798、7
    99地號（張晉福單獨所有）土地之所有權人（下分別稱系爭
    797、798、799地號土地，合稱系爭土地）；系爭797、798
    地號土地之使用分區為第二種住宅區，系爭799地號土地之
    使用分區為道路用地。系爭798、799地號土地上有張晉福所
    有同段129建號建物（門牌號碼：臺南市○○區○○○路00巷0弄0
    號，下稱系爭建物）。上訴人於民國104年10月14日向被上
    訴人臺南市政府工務局(下逕稱工務局)申請系爭建物之拆除
    執照，及系爭797、798地號土地上之建造執照時，經工務局
    認系爭798、799地號土地地上建築物領有（64）南建局使字
    第1809號使用執照(下稱系爭使用執照），土地謄本亦載有
    法定空地等資訊，依建築法第11條第3項法定空地不得重複
    使用，上訴人委託之建築師乃向工務局申請自行退件，上訴
    人迄今未能申請建造執照建屋使用而受有損失。
　㈡對工務局部分：
　⒈上訴人在104年10月14日申請建造執照時，工務局只要到現場
    勘驗即可知悉永康區中華一路2弄是地主私通道路，供民眾
    使用，符合建築基地法定空地分割辦法第3-1條，可以獨立
    申建，不需法定空地分割，就可以核發建造執照，但工務局
    怠於核發，致上訴人申請建造執照之權利受侵害。
  ⒉工務局要求上訴人按系爭使用執照上所載之150.85平方公尺
    法定空地加以分割，但上訴人的建地因徵收變小，法定空地
    怎可能未變小，上訴人要求重新測量法定空地，但工務局未
    為之，上訴人申請建照之權利受侵害。
  ⒊工務局未拆除系爭土地鄰地違章建築，致上訴人無法分割法
    定空地、申請建築執照建築房屋使用，因而受有損害。
  ⒋工務局所屬公務員，怠於行使上開職務，致上訴人權利受有
    損害，乃依國家賠償法第2條第2項，請求其賠償上訴人新臺
    幣（下同）8萬元。
  ㈢對被上訴人臺南市永康地政事務所(下逕稱永康地政事務所)
    部分：
　⒈永康地政事務所在系爭798、799地號土地為法定空地之註記
    ，其餘則遺漏，致上訴人無法申請建造執照建屋出租而受有
    損害。
　⒉永康地政事務所所屬公務員，於執行職務行使公權力時，不
    法侵害上訴人之權利，致上訴人權利受有損害，乃依國家賠
    償法第2條第2項，請求其賠償上訴人10萬元。
  ㈣對被上訴人臺南市政府都市發展局(下逕稱都發局)部分：
　⒈内政部都市委員會在108年4月8日已經解編永康六甲頂公共設
    施保留地，但都發局仍不解編上訴人所有之系爭799地號土
    地道路用地之使用分區，也不徵收，致上訴人無法建築房屋
    出租而受有損害。
　⒉都發局所屬公務員，怠於行使上開職務，致上訴人權利受損
    ，依國家賠償法第2條第2項，請求其賠償上訴人8萬元。
　㈤並於原審聲明：⒈永康地政事務所應給付上訴人10萬元及自起
    訴狀繕本送達翌日起至清償日止，按年息百分之5計算之利
    息；⒉都發局應給付上訴人8萬元，及自起訴狀繕本送達翌日
    起至清償日止，按年息百分之5計算之利息；⒊工務局應給付
    上訴人8萬元，及自起訴狀繕本送達翌日起至清償日止，按
    年息百分之5計算之利息；⒋願供擔保請求宣告假執行（見簡
    字卷第326、352頁）。
二、永康地政事務所於原審則以：
　㈠系爭使用執照係門牌號碼「永康鄉成功村四分子0000-000至0
    000-000號」等10棟建物共同之使用執照，系爭使用執照記
    載建築地點為重測前網寮段988地號土地；網寮段988地號土
    地於63年12月26日分割增加同段988-2至988-30地號；網寮
    段988-30地號土地於63年12月28日分割增加同段988-31至98
    8-45地號，再於64年11月21日分割增加同段988-46至988-64
    地號，其中網寮段988-55至988-64地號等10筆土地，係上開
    10棟建物之基地，此10筆土地依「加強建築物法定空地管理
    作業要點」及系爭使用執照所載法定空地面積加註法定空地
    註記；網寮段988-55至988-64地號土地先於78年1月27日辦
    理逕為分割，再於78年6月15日辦理地籍圖重測為五王段789
    至799地號，其中五王段789至797地號等9筆土地，於地籍圖
    重測時漏未轉載法定空地註記，僅系爭798、799地號土地未
    遺漏；而逕為分割新增之網寮段988-84至988-93地號土地，
    於83年6月12日辦理地籍圖重測為中興段337至346地號，均
    載有法定空地註記。
　㈡永康地政事務所前以108年9月23日所登記字第1080088097號
    函函詢工務局得否塗銷系爭798、799地號土地之法定空地註
    記，嗣又以108年10月14日所登記字第1080096881號函提請
    臺南市政府地政局(下逕稱地政局)召開會議討論本案法定空
    地註記處理事宜，地政局遂於108年11月11日召開「臺南市○
    ○區○○段000○000地號及中興段337至346地號等21筆土地法定
    空地註記處理疑義」會議，邀請工務局討論決議如下：「五
    王段799地號及中興段337至346地號等11筆土地為不可計入
    建築基地面積之道路用地，其法定空地註記可予以塗銷。…
    五王段798地號為合照建築基地之一部，其法定空地及建築
    物之相關（建築時）管制，回歸工務局依當初申請使用執照
    時之建築相關法規，於重新申請建築時就整宗基地一併檢討
    管制，並非以目前註記法定空地之地號及註記面積予以認定
    ，故為地籍管理之一致性，五王段798地號之法定空地註記
    得予以塗銷。」永康地政事務所乃於108年11月19日依會議
    紀錄決議辦理系爭798、799地號及中興段337至346地號等12
    筆土地之法定空地註記塗銷登記。
　㈢「加強建築物法定空地管理作業要點」業於74年8月19日停止
    適用，有關土地登記簿上原依該要點規定蓋有「内有部分法
    定空地」、「全筆為法定空地」戳記者如何辦理註銷，内政
    部75年11月18日台（75）内地字第450347號函規定如下：「
    法定空地之管理首重法定空地地籍套繪圖之製作主管建築機
    關若已辦理法定空地套繪圖工作，即可依該圖確實管理，該
    法定空地戳記對法定空地之管理已無實益。土地所有權人申
    請註銷法定空地戳記前，應先向地方主管建築機關申辦該基
    地法定空地套繪圖，並取得其已辦竣套繪圖復函後，據以向
    地政機關申請註銷該戳記。」；另工務局104年1月5日南市
    工管一字第1031244683號函：「請地政主管機關受理民眾申
    請塗銷法空註記時，倘民眾持本局核發之拆除執照辦理，其
    執照具勘驗備查紀錄且尚無記載部分拆除者（亦即屬全部拆
    除）請地政主管機關逕為辦理塗銷作業。」；上訴人曾於10
    7年詢問如何塗銷法定空地註記，永康地政事務所答復應依
    前開規定辦理，惟上訴人始終未依正常程序申辦。
　㈣永康地政事務所非法定空地主管機關，系爭797、798地號土
    地得否核發拆建執照，係由法定空地及建築主管機關本於權
    責審認，不因土地登記簿有無法定空地註記而有不同之結果
    ，亦不因合照建築基地之其他土地漏未轉載法定空地註記而
    影響其審核結果；另本案上訴人訴求重新測量套繪一宗基地
    法定空地，此非屬地政事務所之權責，而永康地政事務所積
    極處理本案法定空地註記疑義，相關土地之法定空地註記已
    全數塗銷。
　㈤並聲明：上訴人之訴及假執行之聲請均駁回。
三、工務局於原審則以：
　㈠按賠償請求權，自請求權人知有損害時起，因2年間不行使而
    消滅；自損害發生時起，逾5年者亦同，國家賠償法第8條第
    1項明定。又消滅時效自請求權可行使時起算，民法第128條
    定有明文。上訴人就系爭土地申請建築執照，嗣經其委任之
    建築師向工務局自行申請退件獲准，有工務局104年12月25
    日南市工管二字第10141286753函可稽，上訴人卻於108年2
    月19日始向工務局提出國家賠償之申請，已逾國家賠償法第
    8條所定之請求權時效。
　㈡上訴人起訴復指工務局未予重測法定空地及拒絕向其說明建
    築師申請退件理由等不作為，倘上訴人認工務局前述不作為
    涉有怠於執行職務侵害其自由或權利之情形，亦得分別於臺
    南市○○區○○○○○○○○○000○000地號土地地上物拆除完竣之94年
    8月7日，及工務局函復上訴人其申請說明退件之105年5月24
    日，起算2年内提出國家賠償請求。惟上訴人遲至108年2月1
    9日始向工務局提出國家賠償之申請，已逾國家賠償法第8條
    所定之請求權時效。
　㈢上訴人於104年10月14日委請建築師向工務局申請系爭土地之
    建造執照及地上物之拆除執照，嗣其委託之建築師向工務局
    申請自行退件，經工務局以104年12月25日南市工管二字第1
    041286753號函同意所請，因系爭土地地上建築物領有系爭
    使用執照（申請建築物規模為2層、10棟、10戶，為合照建
    築物），土地登記謄本並載有法定空地150.85平方公尺等記
    載，依建築法第11條規定：「本法所稱建築基地，為供建築
    物本身所占之地面及其所應留設之法定空地。建築基地原為
    數宗者於申請建築前應合併為一宗。前項法定空地之留設，
    應包括建築物與其前後左右之道路或其他建築物間之距離，
    其寬度於建築管理規則中定之。應留設之法定空地，非依規
    定不得分割、移轉，並不得重複使用；其分割要件及申請核
    發程序等事項之辦法，由中央主管建築機關定之。」是上訴
    人如欲就系爭土地單獨申請建造執照，亦應依建築基地法定
    空地分割辦法或相關函釋規定辦理並提出申請，檢討系爭使
    用執照之一宗基地之法定空地、實設建蔽率、實設容積率是
    否足夠、是否符合現行法令或相關函釋規定，俾供工務局受
    理並依法規定項目予以審查准駁，以憑辦理建造執照之核發
    。惟上訴人迄未依前述程序向工務局提出法定空地分割申請
    ，工務局自無從予以審查以為准駁之處分。從而工務局始終
    並未對上訴人有何准駁之表示，自無何行使公權力之不法侵
    害行為存在，致該當國家賠償之要件。
　㈣工務局所屬公務員並無怠於執行職務，侵害上訴人自由或權
    利，不該當國家賠償法第2條第2項後段之國家賠償責任：
　⒈有關上訴人主張鄰地地主違章建築超蓋致法定空間不足，而
    工務局僅列入優先拆除，並推諸無經費至今仍未拆除一節，
    查政府拆除違章建築，旨在謀求公共利益，非為保護土地所
    有人之私權，違章建築之所有人或使用人，認為拆除違章建
    築之處分為違法或不當者，固得請求行政救濟，而土地所有
    人則不能因主管機關不為拆除處分，提起訴願或行政訴訟，
    良以土地所有人要求拆除地上他人之違章建築，其目的在於
    回收土地，純屬私權範圍，如有爭執，應循民事訴訟程序，
    以求解決，要無請求行政救濟之餘地(最高行政法院60年判
    字第175號判例、61年度裁字第137號判例意旨參照)。從而
    ，縱工務局尚未拆除上訴人鄰地之違章建築，並未侵害上訴
    人權利，上訴人據此訴請國家賠償，實無理由。
　⒉再者，臺南市永康區公所辦理「永康市三號道路工程」案，
    為開闢中華一路道路用地，於92年11月28日徵收部分上訴人
    所有之系爭798、799號地號土地，致其上原有地上物須部分
    拆除，並經於94年8月7日拆除完竣，然縱前揭土地被徵收，
    致整宗土地面積減少，依現行建築法及相關法令，並未要求
    工務局應予重新檢討法定空地面積。況上訴人未能順利取得
    建照係因其未依規定申請分割法定空地，即便工務局重新檢
    討法定空地，致法定空地面積較原來縮減，上訴人亦非因此
    即可取得建造執照，故工務局是否重新檢討法定空地，與上
    訴人無法取得建造執照間並無因果關係，是工務局自無因未
    予重測法定空地而怠於執行職務，致侵害上訴人自由或權利
    之情事。至塗銷法定空地註記乙節，則屬地政主管機關權責
    ，要非工務局職務範圍，併予敘明。
　⒊又上訴人委託之建築師申請退件時，並未提出退件理由，工
    務局已多次向上訴人回覆應由其委託的建築師自行向其說明
    在案，此有本局108年10月1日南市工管二字第1081139968號
    函可稽。另工務局有無告知上訴人退件原因，與上訴人所主
    張工務局未能核發建造執照之損害原因並無因果關係。
　⒋依上，工務局並無怠於執行職務之情，自不該當國家賠償法
    第2條第2項後段之國家賠償責任。
  ㈣並聲明：上訴人之訴及假執行之聲請均駁回；如受不利判決
    願供擔保請准免為宣告假執行。
四、都發局於原審則以：
　㈠系爭799地號土地於原臺南縣政府67年10月5日公告實施「核
    定永康六甲頂（四分子地區）都市計畫案」内規劃為8米計
    畫道路用地，本府尚未依法徵收及取得，土地所有權為張晉
    福所有，屬都市計畫法所稱公共設施保留地。臺南市政府辦
    理「變更永康六甲頂都市計畫主要計畫（第1次通盤檢討）
    案」期間，依都市計畫法第19條規定自103年5月8日起公告
    公開展覽，施淑美於104年11月26日向臺南市政府提出書面
    意見，陳情解編該處道路用地。施淑美所提陳情案（編號7-
    23案），經都發局依都市計畫法第19條規定，提供予本市都
    市計畫委員會參考審議，經105年4月22日本市都市計畫委員
    會第51次會審議決議：「廢除計畫道路將影響道路二側地主
    指定建築線權益，且部分路段已開闢，考量道路系統完整性
    ，仍予維持計畫道路。」是都發局所屬公務員之處理並無不
    法，核與國家賠償法之要件不符。
　㈡上訴人主張因無法申請興建房屋致其權利受損，爰概估2年租
    金損失、圍籬材料費、鑑界費、地質鑽探報告費用與衍生精
    神耗損慰問金等，與解編「五王段799地號八米路預定地」
    間並無「相當因果關條」，不符合國家賠償法之構成要件。
　㈢並聲明：上訴人之訴及假執行之聲請均駁回；如受不利判決
    願供擔保請准免為宣告假執行。
五、原審為上訴人敗訴之判決，上訴人提起上訴，並於本院補陳
    ：
　㈠原審未依上訴人聲請調閱106年度訴字第247號、106年度訴字
    第1887號、108年度上易字第296號卷證，對足以影響裁判之
    重要證物、筆錄，漏未斟酌。
　㈡永康地政事務所僅在系爭798、799地號土地註記法定空地，
    致上訴人106年度訴字1887號案件遭敗訴判決，104年12月25
    日申建失敗後，因永康地政事務所所為之註記，無建築師願
    意接件處理法定空地分割。上訴人多次申訴，永康地政事務
    所於108年11月20日始註銷法定空地，但無法彌補104年10月
    申建之疏失。
　㈢上訴人已依建築法第11條第2項留設建築基地內之私設通路，
    依建築基地法定空地分割辦法，得准單獨申請分割，惟工務
    局拒絕實地勘驗。工務局怠忽職守，未拆除系爭土地鄰地違
    章建築，使上訴人難以辦理法定空地分割，且此與上訴人未
    能順利申請建照間有相當因果關係。
　㈣都發局未實地丈量系爭799地號土地現況，系爭799地號土地
    及鄰地同段800地號土地均已無違建，其餘之地主違建、擴
    建，才需徵收拆除。
  ㈤106年度訴字第247號於106年11月29日調解筆錄成立，依民法
    第129、130、137條規定，起訴日即106年1月18日應發生中
    斷時效之效力，則時效應至111年1月18日方屆至。
　㈥請求調取鄰地同段783、784、785地號土地聲請建造執照之全
    卷資料，供上訴人參考證明系爭798、797地號土地不用法定
    空地分割也可以取得建造執照。　
　㈦並聲明：原判決廢棄；被上訴人應給付上訴人26萬元，及自
    原審起訴狀繕本送達翌日起至清償日止，按週年利率百分之
    5計算之利息(見本院卷第188頁)。
六、永康地政事務所援引原審之抗辯內容，並補陳：永康地政事
    務所係依會議決議塗銷系爭798、799地號及中興段337至346
    地號等12筆土地之法定空地註記（108年11月19日辦畢登記
    ），並非「加強建築物法定空地管理作業要點」已停用而可
    逕為塗銷，上訴人稱：加強建築物法定空地管理作業要點已
    於74年停止適用，永康地政事務所於78年地籍圖重測時根本
    無須於系爭798、799地號土地註記法定空地，因永康地政事
    務所誤予註記，影響上訴人申建，造成上訴人損害等語，係
    上訴人對法規有所誤解等語。並聲明：上訴駁回。
七、工務局、都發局均援引原審之抗辯內容，並聲明：上訴駁回
    (見本院卷第135、188頁)。
八、得心證之理由：
  ㈠按公務員於執行職務行使公權力時，因故意或過失不法侵害
    人民自由或權利者，國家應負損害賠償責任。公務員怠於執
    行職務，致人民自由或權利遭受損害者亦同。國家賠償法第
    2項第2項固有明文。然所謂公務員怠於執行職務，係指公務
    員對於被害人有應執行之職務而怠於執行者而言。是必以公
    務員執行職務行使公權力有故意、過失之不法或有怠於執行
    其依法所應執行之職務之情形，並因而致人民之自由或權利
    被侵害，所受有損害與公務員執行職務或怠於執行職務間有
    相當因果關係者，主張權利者之請求方堪謂合。
  ㈡經查：　　
　⒈按「已供建築使用之建築基地申請分割時，地政機關應依使 
    用執照暨附圖或法定空地證明記載之法定空地位置，於測 
    量成果報告表上據以註明，分割後何宗土地為『内有部分 法
    定空地』、『全筆為法定空地』，並於辦理土地標示變 更登記
    時，就各該地號土地登記簿『土地標示部』其他登 記事項欄
    ，分別加蓋『内有部分法定空地』或『全筆為法 定空地』之戳
    印。」72年1月19日發布之加強建築物法定空 地管理作業要
    點第6條定有明文。系爭使用執照係門牌號碼 「永康鄉成功
    村四分子0000-000至0000-000」等10棟10戶 建物之合照（
    見原審卷第285至289頁），系爭798、799地 號土地為系爭
    使用執照之建築基地，且系爭使用執照含法 定空地150.85
    平方公尺，則依上開加強建築物法定空地管 理作業要點第6
    條規定，地政機關自應為法定空地之註記， 是永康地政事
    務所於系爭798、799地號土地為法定空地之 註記，難認故
    意或過失不法侵害上訴人權利。
  ⒉上訴人於104年10月14日向工務局申請系爭建物之拆除執照  
    ，併系爭797、798地號土地建造執照時，經工務局認系爭7 
     98、799地號土地地上建物領有系爭使用執照，土地謄本註
      記法定空地等資訊，依建築法第11條第3項法定空地不得
重      複使用，上訴人委託之建築師乃向工務局申請自行退件
，      該申請既經自行撤回，工務局自無須為准駁之表示，是
難      認工務局有何行使公權力不法侵害上訴人之行為，或有
何      怠於執行職務之行為。又拆除違章建築乃公務員對公共
職      務之執行，目的在維護公益，人民就此公務員作成特定
之      職務行為並無公法上之請求權，則上訴人主張工務局不
拆      除鄰地違建，屬怠於執行職務，致其權利遭受損害等語
，      亦屬無據。
  ⒊施淑美於104年11月26日向都發局陳情請求解編系爭799地   
   號道路用地（見原審卷第67頁陳情書），都發局依都市計   
   畫法第19條規定，將該陳情案提供臺南市都市計畫委員會   
   參考審議，經105年4月22日臺南市都市計畫委員會第51次   
   會審議決議仍予維持計畫道路（見原審卷第87-97頁），是  
    難認都發局公務員有何行使公權力不法侵害上訴人之行為  
    ，或有何怠於執行職務之行為。
  ⒋上訴人委託之建築師向工務局申請退件，工務局就系爭建物
    之拆除執照，併系爭797、798地號土地建造執照之申請案，
    未為准駁之處分乙節，業如上述，是上訴人於本件聲請調取
    鄰地同段783、784、785地號土地聲請建造執照之全卷資料
    ，以系爭798、797地號土地不用法定空地分割也可以取得建
    造執照證明乙節，與本件無關連，爰不予調取，併此敘明。
九、綜上所述，本件難認被上訴人所屬之公務員有何故意過失不
　  法行為，或有何怠於執行職務，致損害上訴人權利之行為，
    從而，上訴人依國家賠償法之法律關係，請求被上訴人賠償
    26萬元，為無理由，應予駁回。原審為上訴人敗訴之判決，
    並無不合，上訴意旨指摘原判決不當，求予廢棄改判，為無
    理由，應予駁回。　
十、本件事證已臻明確，兩造其餘攻擊或防禦方法，核與判決結
    果不生影響，爰不予一一論述，附此敘明。
十一、據上論結，本件上訴為無理由，依民事訴訟法第436條之1
    第3項、第449條第1項、第78條，判決如主文。
中　　華　　民　　國　　110 　年　　2 　　月　　18　　日
        民事第四庭    審判長法　官　施介元
                            法　官　葉淑儀
                            法　官　王淑惠
以上正本係照原本作成。
本判決不得上訴。
中　　華　　民　　國　　110 　年　　2 　　月　　18　　日
                            書記官  洪凌婷